---
title: "숙제 3"
subtitle: "데이터과학 입문"
author: "원중호"
date: today
date-format: "MMMM YYYY"
institute: 서울대학교 통계학과
format:
  html:
      embed-resources: true

mainfont: "Noto Sans Korean Light"
---

```{r setup, include=FALSE}
knitr::opts_chunk$set(echo = TRUE, eval = TRUE, warning = FALSE, message = FALSE, fig.width=6, fig.height=4, out.width = "70%", fig.align = "center", python.reticulate = TRUE)  

options(knitr.table.format = "html")
reticulate::use_condaenv("C:/Users/82106/AppData/Local/r-miniconda/envs/introds/python.exe", required = TRUE)
```

## 지시사항

제출마감 2026-06-15 23:00

1.	R과 Python을 모두 사용하여 사용된 코드와 데이터랭글링 절차, 분석결과를 설명한다. 두 언어의 분석결과가 차이가 있으면 그 이유를 설명한다.
2.  [Quarto Markdown](https://quarto.org/docs/authoring/markdown-basics.html)을 사용한다. 제공된 숙제 `.qmd` 파일에 본인의 답안을 "답안" 절에 추가하여 제출한다. Quarto Markdown은 RStudio 또는 Visual Studio Code에 [Quarto Extension](https://marketplace.visualstudio.com/items?itemName=quarto.quarto)을 추가하여 컴파일, 다른 문서 형식으로 변환할 수 있다. 
3.  R의 `reticulate` 패키지를 사용하면 하나의 `.qmd` 파일 안에서 R과 Python을 동시에 사용할 수 있다. 이때 다음 문법을 사용하여 두 언어 코드를 탭으로 구분한다.  숙제 `.qmd` 파일은 `reticulate`을 사용하도록 준비되어 있다.

````
::: {.panel-tabset}

## R

```{{r}}
R code
```

## Python

```{{python}}
Python code
```

:::

````

3.  `.qmd`를 컴파일하여 생성된 `.html` 파일을 함께 저장소에 제출한다.
4.  함께 제공된 `student.yml`을 함께 작성하여 저장소에 제출한다.

## 평가 기준

1.  재현성: 제출된 저장소의 `.qmd` 파일을 컴파일하여 함께 제출된 `.html` 파일과 동일한 결과가 나와야 한다.
2.	분석의 정확성: 분석은 올바른 기술적 세부 사항을 포함하여 수행되어야 한다.
3.	보고서의 전반적인 품질: 데이터 가공 및 분석 결과가 명확하고 자세하게 설명되어야 한다.
4.	코드의 전반적인 품질: 코드는 체계적으로 정리되어 있어야 하며, 가독성을 높이기 위해 적절한 주석이 포함되어야 한다.

#### **늦게 제출된 과제물은 받지 않는다.**

# 1부  교과서 연습문제

## 문제 1-1

1. MDSR 10장 연습문제 10.6.6

### 답안(연습문제 10.6.6)

#### **데이터 랭글링 절차**

**R**: `NHANES` 패키지의 `NHANES` 데이터에서 20세 이상 관측치를 필터링한 후,
`SmokeNow`와 `Smoke100` 변수를 결합하여 현재 정기적 흡연 여부를 나타내는 이진
변수 `SmokeCurrent`를 생성하였다. `SmokeNow == "Yes"`이면 1, `SmokeNow == "No"` 또는 `Smoke100 == "No"`이면 0으로 리코딩하였으며, 나머지 결측값은 분석에서 제외하였다. 이후 예측변수(`Age`, `Gender`, `Race1`, `Education`, `HHIncomeMid`, `BMI`, `PhysActive`, `Alcohol12PlusYr`, `Depressed`, `SleepHrsNight`)를 포함한 완전한 케이스만 선택하였다 (N = 5,898).
**Python**: Polars를 사용하여 CSV 파일에서 동일한 데이터 랭글링 절차를 수행하였다. `pl.when().then().otherwise()` 구문으로 `SmokeCurrent`를 생성하고, `drop_nulls()` 로 결측값을 제거한 후 statsmodels 적합을 위해 Pandas DataFrame으로 변환하였다. `Depressed` 변수의 기준 범주가 Python의 경우 알파벳순으로 `Most`로 설정되어 R의 `None`과 달라지므로, `C(Depressed, Treatment('None'))`으로 명시적으로 지정하여 두 언어의 결과를 일치시켰다.
------------------------------------------------------------------------

::: panel-tabset
## R

```{r}
library(tidyverse)
library(NHANES)
nhanes_smoke <- NHANES %>%
  filter(Age >= 20) %>%
  # SmokeNow의 NA 중 Smoke100 == "No"인 경우를 0으로 리코딩
  mutate(
    SmokeCurrent = case_when(
      SmokeNow == "Yes"  ~ 1L,   # 현재 정기적 흡연자
      SmokeNow == "No"   ~ 0L,   # 과거 흡연자 (현재 비흡연)
      Smoke100 == "No"   ~ 0L,   # 비흡연자 (100개비 미만)
      TRUE               ~ NA_integer_  # 나머지 NA 제거
    ),
    SmokeCurrent = factor(SmokeCurrent, levels = c(0, 1),
                          labels = c("No", "Yes"))
  ) %>%
  # 예측변수 + 결과변수만 선택 후 완전한 케이스만 사용
  select(SmokeCurrent, Age, Gender, Race1, Education,
         HHIncomeMid, BMI, PhysActive,
         Alcohol12PlusYr, Depressed, SleepHrsNight) %>%
  drop_na()

# 로지스틱 회귀 모델 적합
smoke_model <- glm(
  SmokeCurrent ~ Age + Gender + Race1 + Education +
    HHIncomeMid + BMI + PhysActive +
    Alcohol12PlusYr + Depressed + SleepHrsNight,
  data   = nhanes_smoke,
  family = binomial
)

summary(smoke_model)
```

## Python

```{python}
import polars as pl
from plotnine import *
import pandas as pd
import statsmodels.formula.api as smf

NHANES = pl.read_csv('data/NHANES.csv',
    schema_overrides={
        "Age": pl.Float64, 
        "BMI": pl.Float64
    },
    null_values=["NA", " ", "null"] 
)

# 1. 데이터 랭글링 절차
nhanes_smoke = (
    NHANES
    .filter(pl.col("Age") >= 20)
    .with_columns(
        pl.when(pl.col("SmokeNow") == "Yes").then(1)
        .when(pl.col("SmokeNow") == "No").then(0)
        .when(pl.col("Smoke100") == "No").then(0)
        .otherwise(None)
        .alias("SmokeCurrent")
    )
    .select([
        "SmokeCurrent", "Age", "Gender", "Race1", "Education",
        "HHIncomeMid", "BMI", "PhysActive", 
        "Alcohol12PlusYr", "Depressed", "SleepHrsNight"
    ])
    .drop_nulls()
)

# 2. 모델 적합을 위해 Pandas로 변환 
nhanes_smoke_pd = nhanes_smoke.to_pandas()

# 3. 로지스틱 회귀 모델 적합

formula = """
    SmokeCurrent ~ Age + C(Gender) + C(Race1) + C(Education) + 
    HHIncomeMid + BMI + C(PhysActive) + C(Alcohol12PlusYr) + 
    C(Depressed, Treatment('None')) + SleepHrsNight
"""

smoke_model = smf.logit(formula=formula, data=nhanes_smoke_pd).fit()

# 4. 결과 요약 출력
print(smoke_model.summary())
```
:::

------------------------------------------------------------------------

#### **결과해석**
20세 이상 성인 5,898명을 대상으로 현재 정기적 흡연 여부(`SmokeCurrent`)를
예측하는 로지스틱 회귀 모델을 적합하였다 (현재 흡연자 비율: 20.1%).
모델의 AIC는 4,962이며, Null deviance 대비 Residual deviance가 5,909에서
4,926으로 감소하여 모델이 유의미한 설명력을 가짐을 확인하였다.

유의한 예측변수($\alpha = 0.05$)는 다음과 같다.

- **나이 (`Age`)**: 나이가 증가할수록 현재 흡연 가능성이 유의하게 감소하였다
  ($\hat\beta = -0.026$, $p < 0.001$).
- **성별 (`Gender`)**: 남성이 여성에 비해 흡연 가능성이 유의하게 높았다
  ($\hat\beta = 0.175$, $p = 0.018$).
- **인종 (`Race1`)**: Black을 기준으로 Hispanic($\hat\beta = -0.487$)과
  Mexican($\hat\beta = -1.118$)은 흡연 가능성이 유의하게 낮았으나,
  White와 Other는 유의한 차이가 없었다.
- **교육 수준 (`Education`)**: 8학년 이하를 기준으로 고등학교 졸업 이상부터
  흡연 가능성이 유의하게 낮아졌으며, 대학 졸업자에서 가장 강한 음의 효과를
  보였다($\hat\beta = -1.737$, $p < 0.001$).
- **가구 소득 (`HHIncomeMid`)**: 소득이 높을수록 흡연 가능성이 유의하게
  감소하였다($\hat\beta = -7.4 \times 10^{-6}$, $p < 0.001$).
- **BMI**: BMI가 높을수록 흡연 가능성이 유의하게 감소하였다
  ($\hat\beta = -0.046$, $p < 0.001$).
- **신체활동 (`PhysActive`)**: 신체활동을 하는 사람이 그렇지 않은 사람보다
  흡연 가능성이 유의하게 낮았다($\hat\beta = -0.635$, $p < 0.001$).
- **음주 여부 (`Alcohol12PlusYr`)**: 음주자가 비음주자보다 흡연 가능성이
  유의하게 높았으며($\hat\beta = 1.351$, $p < 0.001$), 모든 예측변수 중
  가장 강한 양의 효과를 보였다.
- **우울감 (`Depressed`)**: 우울감이 없는 경우(None)에 비해 Several
  ($\hat\beta = 0.559$)과 Most($\hat\beta = 0.358$) 모두 흡연 가능성이
  유의하게 높았다.
- **수면 시간 (`SleepHrsNight`)**: 수면 시간이 길수록 흡연 가능성이 유의하게
  감소하였다($\hat\beta = -0.169$, $p < 0.001$).

#### **두 언어의 결과 비교 및 차이점**
R과 Python의 모든 회귀 계수, 표준오차, z값, p값이 완전히 일치하였다.
단, `Depressed` 변수의 기준 범주 설정에서 차이가 발생하였다. R은 factor
level 순서에 따라 `None`을 기준으로 설정하는 반면, Python `statsmodels`의
`C()` 함수는 알파벳순으로 `Most`를 기준으로 설정한다. 이를 해결하기 위해
Python에서 `C(Depressed, Treatment('None'))`으로 기준 범주를 명시적으로
지정하여 두 언어의 결과를 일치시켰다.

# 2부  데이터 분석 실무

### 분석 관련 공통 지침

1.	관측단위(observational unit)는 `playerID`와 `yearID`의 고유한 조합으로 한다. 즉, 데이터프레임의 각 행은 한 선수의 특정 연도에 해당해야 하고(예: 2019년 류현진), 한 선수의 특정 연도가 두 번 이상 나타나서는 안 된다. 이적을 한 경우 원자료에서는 두 번 이상 나타날 수 있으므로 주의해야 한다.
2.	데이터 분석을 하는 중에 필요한 경우 pivoting으로 각 행이 한명의 선수에 해당하는 wide format data를 만들어서 연도간 비교를 하는 것은 허용한다.


## 문제 2-1

Lahman Package의 `Teams` 데이터프레임에서 코로나 시즌인 2020년을 제외한 2010년부터 2025년 사이의 데이터를 이용하여 다음 질문에 답하라. 

1.  MDSR Chapter 7 Iteration 에서 배운 Bill James의 공식을 변형한 다음 모형을 데이터에 적합하고, 모수 $k$의 점추정치와 신뢰구간을 구하라.
$$
  WPct = \frac{RS^k}{S^k+RA^k} = \frac{1}{1+(RA/RS)^k}
$$

2.  회귀계수 $\beta_1$이 위 모형의 $k$와 거의 같은 의미를 가지는 로지스틱 회귀 모형을 세우고 이를 데이터에 적합하라. 모수와 점추정치와 신뢰구간을 구하고 이를 1항의 결과와 비교하라. 

    *주의*: 절편이 없는 모형을 적합해야 함.
    *힌트 1*. 로짓은 $\log〖WPct/(1-WPct)$로 계산됨.
    *힌트 2*. 로짓의 역함수인 sigmoid는 $\frac{1}{1+e^{-x}}$로 계산됨.

3.  2항의 모형 적합 결과에 대한 다음 세가지 진단 중 최소 두가지 이상을 수행하여 모형적합이 잘 되었는지 확인하라.

    i.  Residual Deviance에 대한 해석 (카이제곱 분포와 비교) 
	  ii. Deviance residuals vs linear predictors ($\eta$) 산점도 
	  iii.  관측된 WPct와 모형에서 예측하는 WPct를 산점도 그래프로 비교

4.  `WPct`를 반응변수로, `log(RA)`와 `log(RS)`를 설명변수로 하는 절편이 없는 로지스틱선형회귀 모형을 적합하고 회귀계수들의 추정 결과를 a와 b항의 결과와 비교하라. (유사한 모형을 얻는지 여부 등)


### 답안(2-1-1)

#### **데이터 랭글링 절차**

**R**: `Lahman` 패키지의 `Teams` 데이터에서 2010년부터 2025년 사이 데이터를
필터링하고 2020년 코로나 시즌을 제외하였다. 승률(`WPct`)을 승수(`W`)를 경기수
(`G`)로 나누어 계산하였다. 이후 비선형 최소제곱법(`nls`)을 사용하여 피타고라스
승률 공식의 모수 $k$를 추정하였으며, 초기값은 야구 선행 연구에서 통용되는 2로
설정하였다. 신뢰구간은 `confint()`를 사용하여 산출하였다.

**Python**: `pylahman` 패키지가 2025년 데이터를 포함하지 않아 R의 `Lahman`
패키지에서 내보낸 `Teams.csv`를 Polars로 불러와 동일한 필터링 및 승률 계산을
수행하였다. `scipy.optimize.curve_fit`을 이용하여 최소제곱 추정을 수행하였으며,
공분산 행렬에서 표준오차를 추출한 후 t-분포를 사용하여 95% 신뢰구간을
계산하였다.
------------------------------------------------------------------------

::: panel-tabset
## R

```{r}
library(tidyverse)
library(Lahman)

# 데이터 랭글링
teams_filtered <- Teams %>%
  filter(yearID >= 2010, yearID <= 2025, yearID != 2020) %>%
  mutate(WPct = W / G)


# 비선형 최소제곱법(NLS) 모델 적합
# 야구에서 k값은 1.8~2.0 사이이므로 초기값(start)을 2로 설정
teams_fm <- nls(
  WPct ~ 1 / (1 + (RA/R)^k), 
  data = teams_filtered, 
  start = list(k = 2)
)

# 모수 k의 점추정치 확인
summary(teams_fm)

# 95% 신뢰구간 구하기
confint(teams_fm)
```

## Python

```{python}
import polars as pl
import pylahman
import pandas as pd
import numpy as np
from scipy.optimize import curve_fit
from scipy.stats import t

# pylahman 버전 업데이트 시 오류 발생으로 인해 
# Teams 데이터를 r Lahman package에서 들고옴
Teams = pl.read_csv(
    "data/Teams.csv",
    null_values=["NA", " ", "null"] )

# 2. 데이터 랭글링
teams_filtered = (
    Teams.filter(
        pl.col("yearID").is_between(2010, 2025), 
        pl.col("yearID") != 2020
    )
    .with_columns(
        WPct = pl.col("W") / pl.col("G"),
        Ratio = pl.col("RA") / pl.col("R")
    )
)

def pythagorean_model(ratio, k):
    return 1 / (1 + ratio**k)
  
# 3. 독립/종속 변수를 NumPy 배열로 변환
x_data = teams_filtered["Ratio"].to_numpy()
y_data = teams_filtered["WPct"].to_numpy()

# 4. curve_fit을 이용한 파라미터 추정 (초기값 p0=2.0)
popt, pcov = curve_fit(pythagorean_model, x_data, y_data, p0=[2.0])
k_est = popt[0]

# 5. 공분산 행렬에서 표준오차 추출
se = np.sqrt(np.diag(pcov))[0]

# 6. 95% 신뢰구간 계산 (t-분포 사용)
alpha = 0.05
dof = len(x_data) - 1
t_val = t.ppf(1.0 - alpha/2.0, dof)

ci_lower = k_est - t_val * se
ci_upper = k_est + t_val * se

# 7. 결과 출력
print(f"k 점추정치: {k_est:.4f}")
print(f"95% 신뢰구간: [{ci_lower:.4f}, {ci_upper:.4f}]")
```
:::

------------------------------------------------------------------------

#### **결과 해석**

2010년부터 2025년(2020년 제외) MLB 팀 데이터(n = 450)를 이용하여 피타고라스
승률 공식의 모수 $k$를 비선형 최소제곱법으로 추정하였다. 추정 결과
$\hat{k} = 1.752$ (95% CI: [1.695, 1.810])로 나타났으며, 이는 통계적으로
유의하였다($p < 0.001$). 야구에서 흔히 사용되는 $k = 2$ (단순 피타고라스
공식)나 Bill James의 개선 추정치 $k = 1.83$보다 다소 낮은 값으로, 해당 기간
MLB 데이터에서 팀 승률을 가장 잘 설명하는 득실점 지수는 약 1.75임을 의미한다.

#### **두 언어의 결과 비교 및 차이점**

동일한 데이터를 사용한 결과 R과 Python의 $\hat{k}$ 추정치(1.7524)가 완전히
일치하였다. 신뢰구간도 R([1.6948, 1.8101])과 Python([1.6947, 1.8100])이
반올림 오차 수준으로 일치하였다. 단, 신뢰구간 계산 방식에서 R의
`confint.nls`는 자유도를 잔차 자유도($n - p = 449$)로 사용하는 반면,
Python은 $n - 1 = 449$로 설정하였다. 이 문제에서는 모수가 $k$ 하나이므로
두 방식의 자유도가 동일하게 449가 되어 결과 차이가 발생하지 않았다.


### 답안(2-1-2)

#### **데이터 랭글링 절차**

**R**: 문제 2-1-1에서 생성한 `teams_filtered`에 득점/실점 로그 비율
(`log_ratio = log(R/RA)`)과 패수(`L = G - W`)를 추가하였다. 절편 없는
로지스틱 회귀 모형을 적합할 때, 승률과 같은 비율 데이터는 `cbind(W, L)`을
종속변수로 지정하는 것이 정석이다. 이는 각 팀의 경기 수가 달라 관측치마다
시행 횟수가 다른 이항 데이터임을 명시적으로 반영한다.

**Python**: `teams_filtered`에 `log_ratio`를 추가한 후 Pandas로 변환하였다.
`statsmodels`에서는 종속변수에 비율(`WPct`)을 넣고 `var_weights`에 총
경기 수(`G`)를 지정하면 R의 `cbind(W, L)` 방식과 동일하게 각 관측치의
시행 횟수를 가중치로 반영할 수 있다.
------------------------------------------------------------------------

::: panel-tabset
## R

```{r}
# R 데이터 랭글링
teams_logistic <- teams_filtered %>%
  mutate(
    log_ratio = log(R / RA),
    L = G - W
  )

# 절편 없는 로지스틱 회귀 모형 적합 (0 + 추가)
# 주의: R에서 승률 같은 비율 데이터를 이항 로지스틱으로 돌릴 때는 
# 종속변수에 cbind(성공, 실패)를 넣어주는 것이 정석입니다.
logit_model_r <- glm(
  cbind(W, L) ~ 0 + log_ratio, 
  data = teams_logistic, 
  family = binomial
)

# 모수 점추정치 확인
summary(logit_model_r)

# 95% 신뢰구간 확인
confint(logit_model_r)
```

## Python

```{python}
import polars as pl
import numpy as np
import statsmodels.api as sm
import statsmodels.formula.api as smf

# Python 데이터 랭글링 (이전 블록의 teams_filtered Polars DF 활용)
teams_logistic_py = (
    teams_filtered
    .with_columns(
        log_ratio = np.log(pl.col("R") / pl.col("RA"))
    )
)

teams_pd = teams_logistic_py.to_pandas()

# 절편 없는 로지스틱 회귀 모형 적합 (0 + 추가)
# Python statsmodels에서는 종속변수에 비율(WPct)을 넣고, 
# var_weights에 총 시행횟수(G)를 주면 R의 cbind(W, L)과 동일하게 작동합니다.
logit_model_py = smf.glm(
    formula="WPct ~ 0 + log_ratio",
    data=teams_pd,
    family=sm.families.Binomial(),
    var_weights=teams_pd["G"]
).fit()

# 모수 점추정치 확인
print(logit_model_py.summary())

# 95% 신뢰구간 확인
print(logit_model_py.conf_int(alpha=0.05))
```
:::

------------------------------------------------------------------------

#### **결과해석**
절편 없는 로지스틱 회귀 모형을 적합한 결과 $\hat{\beta}_1 = 1.753$
(95% CI: [1.663, 1.842])으로 추정되었으며, 이는 통계적으로 유의하였다
($p < 0.001$). 이 모형에서 $\log(R/RA)$의 회귀계수 $\beta_1$은 피타고라스
공식의 지수 $k$와 동일한 의미를 가진다. 로짓 변환을 통해 확인하면,
$\text{logit}(WPct) = \beta_1 \cdot \log(R/RA) = k \cdot \log(R/RA)$이고,
이를 역변환하면 $WPct = \frac{1}{1+(RA/R)^k}$으로 문제 2-1-1의 피타고라스
공식과 수학적으로 동일한 형태임을 알 수 있다.

2-1-1의 NLS 추정치 $\hat{k} = 1.752$ (95% CI: [1.695, 1.810])와 비교하면
점추정치가 거의 동일하나, 로지스틱 회귀의 신뢰구간([1.663, 1.842])이 다소
넓게 나타났다. 이는 두 방법이 서로 다른 추정 원리(비선형 최소제곱 vs.
최대가능도 추정)를 사용하기 때문이다.

#### **두 언어의 결과 비교 및 차이점**
R과 Python 모두 독립변수 $\log(R/RA)$에 대한 회귀계수와 표준오차, 신뢰구간이 동일하게 도출된다. 다만 비율 데이터(WPct)에 대해 이항 로지스틱 회귀를 적용할 때, R의 glm()은 종속변수 자리에 cbind(성공 횟수, 실패 횟수) 행렬을 입력받아 시행 횟수에 따른 가중치를 자연스럽게 처리하는 방식을 쓴다. 반면 Python의 statsmodels.formula.api.glm()은 종속변수에 비율(WPct)을 직접 명시하되, var_weights 파라미터에 경기 수(G)를 할당하여 통계적 분산을 보정한다는 점에서 문법적 차이가 존재한다.

R과 Python의 $\hat{\beta}_1$ 추정치(1.7527), 표준오차(0.046), z값(38.42),
Residual deviance(180.38), 95% 신뢰구간([1.663, 1.842]) 모두 완전히
일치하였다.

## 문제 2-2

`WPct`를 반응변수로, `logRS`, `logRA`, `H`, `X2B`, `X3B`, `HR`, `BB`, `SO`, `CS`, `HBP`, `SF`, `ERA`, `CG`, `SHO`, `IPouts`, `HA`, `HRA`, `BBA`, `SOA`, `E`, `DP`, `FP`, `SV`를 설명변수로 하는 절편항이 있는 로지스틱 회귀 모형을 적합하고 AIC를 기준으로 하는 단계별(stepwise) 변수선택을 적용하라. 변수선택 후 남은 변수들을 모두 모형에 남길지 일부를 제거할지 다시 판단하라. 최종적으로 선택된 모형을 문제1의 모형과 비교하라. 

### 답안

## 문제 2-3

1.  `W`(승리 횟수)를 반응변수로 하여 문제 2-2의 분석을 실시하되 포아송 회귀모형을 사용하라. 결과를 문제 2-2의 모형과 비교하라. 

2.  `W`를 반응변수로 하여 문제2의 분석을 실시하되 음이항 회귀모형을 사용하라. 모형 적합 시 오류가 발생하면 이유를 파악해서 보고하라.

### 답안

## 문제 2-4

스테로이드 시대인 1994년에서 2005년의 기간과 최근 시대인 2010년에서 2025 기간의 $k$ 계수가 유의하게 변화하는지 파악하기 위해 $i$번째 팀과 연도 $t$에 대해 다음과 같은 식을 생각해 볼 수 있다.
$$
  WPct_(i,t)
  =
  \frac{1}{1+(RA_{i,t}/RS_{i,t} )^{k+g I(1994 \leq t \leq 2005)} }
$$
이 때 $I(1994 \leq t \leq 2005)$는 괄호안의 조건이 만족되면 1의 값을 가지고 아니면 0의 값을 가지는 지시함수이고, $g$는 스테로이드 시대와 최근 시대의 차이를 나타내는 계수이다. 위의 식에서 $g$가 0과 유의하게 같은지 가설검정을 수행하게 해주는 로지스틱 모형을 적합하고 결과를 해석하라. (코로나 시즌인 2020년은 제외한다.)


### 답안

# 3부  데이터 분석 기술

숙제 2에서는 제출용 GitHub 저장소에 작업한 Quarto markdown 소스 파일(`hw02.qmd`)을 올리면 GitHub에서 자동으로 HTML 파일 및 주피터 노트북 파일(`.ipynb`)을 만들고 이것을 [GitHub Pages](https://docs.github.com/en/pages/quickstart)에서 웹페이지로 보이도록 설정하였다. 
여기서는 숙제 3 제출용 GibHub 저장소에 작업한 Quarto markdown 소스 파일(`hw03.qmd`)을 올리면 숙제 2에서의 작업 프로세스에 더해 자동 생성된 `.ipynb` 파일을 컨테이너화하여, GitHub에서 자동 생성된 컨테이너 이미지를 Binder 서비스를 이용하여 온라인에서 주피터 노트북 파일을 사용할 수 있도록 한다.

## 문제 3-1. Dockerfile 설정

로컬 저장소 최상위 디렉토리에 아래와 같은 `Dockerfile` 파일을 추가한다. 
```{yml}
# 1. 기반 이미지 설정
FROM rocker/tidyverse:4.4.0

# 2. 시스템 의존성 설치 (ImageMagick 포함)
USER root
RUN apt-get update && apt-get install -y \
    wget \
    git \
    imagemagick \
    libmagick++-dev \
    && rm -rf /var/lib/apt/lists/*

# 3. Miniconda 설치
ENV CONDA_DIR /opt/conda
RUN wget --quiet https://repo.anaconda.com/miniconda/Miniconda3-latest-Linux-x86_64.sh -O ~/miniconda.sh && \
    /bin/bash ~/miniconda.sh -b -p /opt/conda && \
    rm ~/miniconda.sh

# 4. Conda 경로 설정 및 환경 생성
ENV PATH=$CONDA_DIR/bin:$PATH
RUN conda create -n r-reticulate python=3.10 -y && \
    conda install -n r-reticulate -c conda-forge numpy pandas matplotlib -y
# 추가로 필요한 패키지 설치

# 5. R 패키지 설치 (reticulate 및 필수 패키지)
RUN R -e "install.packages(c('reticulate', 'remotes', 'IRkernel'))" && \
    R -e "IRkernel::installspec(user = FALSE)"
# 추가로 필요한 패키지 설치

# 6. reticulate가 사용할 Python 경로 고정 (환경 변수)
ENV RETICULATE_PYTHON=/opt/conda/envs/r-reticulate/bin/python

# 7. Binder용 jovyan 유저 생성
ENV NB_USER=jovyan
ENV NB_UID=1000
RUN usermod -l ${NB_USER} rstudio && \
    usermod -d /home/${NB_USER} -m ${NB_USER} && \
    chown -R ${NB_USER} /opt/conda /home/${NB_USER}
    
# 8. 노트북 파일 복사
COPY _site/hw03.ipynb /home/${NB_USER}/hw03.ipynb
RUN chown ${NB_USER}:users /home/${NB_USER}/hw03.ipynb

USER ${NB_USER}
WORKDIR /home/${NB_USER}

# Binder가 기대하는 포트
EXPOSE 8888

```

### 답안

## 문제 3-2. GitHub Actions 워크플로우 수정

숙제 2에서 만들었던 `publish.yml`을 수정하여 기존의 배포 단계 끝에 Docker 컨테이너 이미지를 빌드하고 Github Container Registry (GHCR)에 푸시하는 단계를 추가한다.

```{yml}
# ... (기존 Quarto Render 단계 이후)

      - name: Log in to GitHub Container Registry
        uses: docker/login-action@v3
        with:
          registry: ghcr.io
          username: ${{ github.actor }}
          password: ${{ secrets.GITHUB_TOKEN }}

      - name: Build and push Docker image
        uses: docker/build-push-action@v5
        with:
          context: .
          push: true
          tags: ghcr.io/${{ github.repository_owner }}/my-r-env:latest
```

### 답안

## 문제 3-3. GitHub Pages에 Binder 링크 추가

GitHub Page를 사용하여 저장소를 웹페이지로 활용하는 부분은 숙제 2에서와 같다.

웹페이지에서 노트북을 내려받는 대신 [Binder](mybinder.org) 서비스를 이용하여 온라인으로 노트북을 실행할 수 있도록 위해 `README.md` 파일을 로컬 저장소 최상위 디렉토리에 다음과 같이 만들자.

```{markdown}
# 숙제 3

이름: [아무개]
학번: [나의 학번]

이 숙제의 상세 분석 결과는 아래 링크에서 확인하실 수 있습니다.

* [분석 리포트 (HTML)](./hw03.html) 
* [주피터 노트북 (ipynb)](https://mybinder.org/v2/gh/<유저명>/snu-stat/<repo명>/gh-pages?filepath=hw03.ipynb
```

여기서 `<유저명>`은 제출자의 GitHub 유저 아이디이며, `<repo명>`은 hw3-로 시작하는 제출자의 repository 이름이다.

작업을 GitHub 원격 저장소로 push한 후 숙제 2 문제 3-3의 3, 4번 과정을 반복하라.

### 답안

